臺灣高等法院高雄分院民事判決　　　　　94年度上易字第80號
上　訴　人　甲○○
即被上訴人
被上訴人　　乙○○
即上訴人
上列當事人間請求返還借款事件，上訴人對於民國94年2 月25日
臺灣高雄地方法院94年度訴字第53號第一審判決提起上訴，本院
於94年6月29日言詞辯論終結，判決如下：
    主      文
原判決關於駁回上訴人甲○○後開第二項之訴部分，及訴訟費用
之裁判均廢棄。
被上訴人乙○○應再給付上訴人甲○○新台幣伍萬元，及自民國
九十四年一月十二日起至清償日止，按週年利率百分之五計算之
利息。
乙○○之上訴駁回。
第一、二審訴訟費用，由被上訴人乙○○負擔。
    事實及理由
一、上訴人即被上訴人甲○○起訴主張：其與對造上訴人乙○○
    係姊弟關係，對造乙○○於民國91年3 月10日向上訴人借款
    新台幣（下同）45萬元，又於91年3 月12日向上訴人借款95
    萬元，另於92年12月23日向上訴人借款5 萬元，共計借款14
    5 萬元，詎屆期對造僅清償50萬元餘均未清償，經催討均不
    置理等情，爰依消費借貸之法律關係，求為命：對造給付上
    訴人95萬元及自起訴狀繕本送達之翌日即94年1 月12日起至
    清償日止，按週年利率5%計算之利息之判決。（原審判命對
    造應給付上訴人90萬元及其利息，而駁回上訴人其餘請求）
    。上訴人於本院聲明：(一)原判決關於上訴人敗訴部分廢棄。
    (二)上開廢棄部分，對造應再給付上訴人5 萬元及自起訴狀繕
    本送達之翌日即94年1 月12日起至清償日止，按週年利率5%
    計算之利息。(三)駁回對造之上訴。
二、被上訴人即上訴人乙○○則以：兩造於91年3 月間協議由乙
    ○○出資標購坐落高雄縣岡山鎮○○路30 號 之土地、建物
    ，由甲○○出資僱工整修作為經營鼎味手工饅頭店之用，當
    時概估約95萬元工程款，由甲○○直接匯入乙○○帳戶作為
    修繕使用，並口頭約定租金每月抵扣2 萬元，俟抵扣完，地
    上物歸乙○○所有，上開系爭款項不是借貸關係而是附有條
    件的合夥關係；縱認為係借貸關係，惟被上訴人實際僅向對
    造甲○○借貸95萬元，且已還50萬元，至於被上訴人母親交
    付45萬元並非對造甲○○標到的會款，又被上訴人並未於92
    年12月23日向對造甲○○借貸5 萬元。且被上訴人標到法拍
    屋後，對造說要使用該屋作早餐店生意，被上訴人有陸續交
    付對造45萬元支付工程款，對造有同意該工程款由借款內抵
    扣，另甲○○使用系爭房屋亦應依租賃關係支付租金相互抵
    銷找補差額等語，資為抗辯，並於本院聲明：(一)原判決關於
    命被上訴人給付超過45萬元及其利息部分廢棄。(二)上開廢棄
    部分，駁回對造在第一審之訴。(三)駁回對造之上訴。
三、兩造不爭執之事實：
  (一)甲○○於91年3 月12日自台灣銀行岡山分行匯入95萬元至乙
    ○○帳戶。
  (二)乙○○於92年12月23日填寫取款憑條而自甲○○設於台灣銀
    行岡山分行之帳戶內提領5 萬元現金。
四、本件兩造所爭執之處，應在於：(一)本件係借貸關係，抑係附
    有條件的合夥關係？(二)甲○○借貸乙○○金額為多少？(三)乙
    ○○已清償甲○○共多少錢？(四)甲○○有無同意整修乙○○
    標得法拍屋工程款由借款內抵扣？甲○○是否應依租賃關係
    支付租金相互抵銷找補差額？茲分述如下：
  (一)本件係借貸關係？抑係附有條件的合夥關係？
  1.乙○○主張：兩造於91年3 月間協議由乙○○出資標購坐落
    高雄縣岡山鎮○○路30號之土地、建物，由甲○○出資僱工
    整修作為經營鼎味手工饅頭店之用，當時概估約95萬元工程
    款，由甲○○直接匯入乙○○帳戶作為修繕使用，並口頭約
    定租金每月抵扣2 萬元，俟抵扣完，地上物歸乙○○所有，
    逾此租金須再支付，上開系爭款項不是借貸關係而是附有條
    件的合夥關係云云。
  2.惟按，稱合夥者，謂二人以上互約出資以經營共同事業之契
    約，民法第667 條第1 項定有明文。依乙○○上開陳述，乙
    ○○出資標購坐落高雄縣岡山鎮○○路30號之土地、建物，
    及甲○○出資僱工整修之鼎味手工饅頭店，均不屬於合夥財
    產，與合夥契約之性質並不相符合。且由乙○○於本院陳稱
    ：我在91年3 月間以標購法拍屋為由向甲○○借款95萬元，
    後來清償50萬元等語觀之（本院卷第49頁），足見兩造間係
    借貸關係並非合夥關係甚明。
  (二)甲○○借貸乙○○金額為多少？
    甲○○主張乙○○向其借款金額如下：
  1.91年3 月10日借款45萬元：證人鄂元靜（即兩造之母）證稱
    ：「（91年3 月10日你是否有交付45萬元給乙○○？）答：
    有。」「（為何交付45萬元給乙○○？）答：甲○○告訴我
    說乙○○標到法拍屋，乙○○向甲○○借錢，甲○○因有參
    加45萬元的互助會，甲○○交代我標下他參加的互助會並要
    我把會款45萬元交給乙○○。」「我是親自交現金45萬元給
    乙○○。」等語屬實（本院卷第50頁），而被上訴人乙○○
    雖辯稱：甲○○名下的互助會在89年4 、5 月份就已經標到
    了，證人鄂元靜說在91年3 月10日標下甲○○參加的互助會
    45萬元現金交給我，是不實在的云云，惟查，乙○○已自承
    ；「（證人鄂元靜有無交給你45萬元？）答：有交給我45萬
    元，至於什麼時候交給我45萬元我忘記了。」「（證人鄂元
    靜為何要交給你45萬元？）答：證人交付45萬元給我是要支
    付法拍屋的尾款。」等語（本院卷第56頁），而證人鄂元靜
    亦證稱：「我是在91年3 月10日就標到甲○○的會，然後就
    把會款交給乙○○，互助會單上會員張秋梅中途不參加，所
    以我就用『李曉琦』名義參加，實際上是甲○○用他的私房
    錢繳互助會款。」等語（本院卷第57頁），參以乙○○所提
    出互助會單編號44號會員張秋梅欄後附記本號已改由『李曉
    琦』接替等語觀之（本院卷第68頁），足見證人鄂元靜證稱
    91 年3月10日標下甲○○參加的互助會45萬元現金交給乙○
    ○，核與事實相符，應可採信。況乙○○已自承收受鄂元靜
    交付45萬元，已如前述，則鄂元靜是否標得甲○○會款出借
    ，與鄂元靜所證稱甲○○交代我把45萬元借給乙○○之事實
    ，不生影響。足見乙○○確有於91年3 月10日向甲○○借款
    45萬元。
  2.91年3 月12日借款95萬元：證人鄂元靜證稱：「（91年3 月
    12日是否有給乙○○95萬元？）答：是經過甲○○同意借錢
    給乙○○，我就將甲○○的存摺、印章交給乙○○，由乙○
    ○從甲○○帳戶轉帳到乙○○帳戶95萬元，然後乙○○再把
    甲○○的存摺及印章交還給我。」等語（本院卷第51頁），
    並有台灣銀行存摺乙○○帳號、台灣銀行光碟櫃歷史明細查
    詢系統及取款憑條可稽（原審卷第19、20、22頁），並為被
    上訴人所不爭（本院卷第14、59頁），足見乙○○確有於91
    年3 月12日向甲○○借款95萬元。
  3.92年12月23日借款5 萬元：乙○○辯稱：我在92年12月23日
    是我母親拿甲○○銀行存摺、印章、取款憑條給我，我就填
    寫取款憑條去領取甲○○帳戶裡面的5 萬元，這是我母親鄂
    元靜叫我去領取的，領回5 萬元後，我就將5 萬元交給我母
    親云云，然為甲○○所否認，惟查，證人鄂元靜證稱：「（
    92年12月23日甲○○有無借給乙○○5 萬元？）答：有。92
    年12月下旬乙○○小孩要繳補習費，要跟甲○○借錢，我就
    跟甲○○說這件事情，甲○○同意借給乙○○5 萬元，就叫
    我把甲○○的印章、存摺給乙○○去提領。」「確實是乙○
    ○跟我說要向甲○○借5 萬元繳補習費，至於他拿了這筆錢
    何時繳補習費或是作其他用途我就不清楚了。」等語（本院
    卷第51、58頁），而乙○○對於92年12月23日填寫取款憑條
    ，自甲○○設於台灣銀行岡山分行之帳戶內提領5 萬元之現
    金之事實並不爭執（本院卷第48頁），並有取款憑條為證（
    原審卷第21頁），衡情果非乙○○有向甲○○借款5 萬元，
    證人鄂元靜何須拿甲○○銀行存摺、印章、取款憑條交給乙
    ○○去提領，而乙○○又不能舉證證明提領之5 萬元已交付
    鄂元靜，是乙○○所辯領取5 萬元後，我就將5 萬元交給我
    母親，我沒有收這5 萬元云云，尚無可採。至乙○○所提出
    勝弘家教班收費日期證明，僅能証明乙○○繳交補習費之日
    期，尚不能証明乙○○提領之5 萬元有交給鄂元靜，是上開
    收費日期證明，並不能為乙○○有利之認定。足見乙○○確
    有於92年12月23日向甲○○借款5 萬元。
  4.合計：乙○○向甲○○共借款145萬元。
  (三)乙○○已清償甲○○多少錢？
    甲○○主張乙○○共清償50萬元，核與證人鄂元靜證稱：「
    被上訴人乙○○第1 次在91年12月18日用臺灣銀行存摺轉帳
    到甲○○帳戶還40萬元，第2 次在93年4 月21日用臺灣銀行
    存摺轉帳到我鄂元靜的帳戶還給甲○○10萬元，被上訴人乙
    ○○一共還了50萬元。」等語相符（本院卷第58頁），並為
    乙○○所不爭執（本院卷第59頁），足見乙○○已清償甲○
    ○50萬元。
  (四)甲○○有無同意整修乙○○標得法拍屋工程款由借款內抵扣
   ？甲○○是否應依租賃關係支付租金相互抵銷找補差額？
  1.乙○○於原審陳稱：甲○○說要在我標到的法拍屋營業，經
    我同意在我的房子整修房子，後來我貸款下來了，我就想把
    140 萬元還給甲○○，甲○○說不用還，直接把140 萬元用
    來給付工程款，但實際工程款只有90萬元，後來工程款我是
    拿給甲○○讓他自己拿給包商，剩下的50萬元我直接匯給甲
    ○○等語（原審卷第11頁），嗣於本院則改稱：我在原審承
    認向甲○○借140 萬元，因為我母親交給我45萬元並非甲○
    ○標到的會款，實際上，甲○○只有交給我95萬元，房屋標
    到後，甲○○說要用該屋作早餐店的生意，我有陸陸續續交
    給甲○○共45萬元去付工程款，並非原審所述90萬元，工程
    改建完工後，我又還甲○○50萬元云云，是乙○○初則稱實
    際工程款只有90萬元，我是拿給甲○○讓他自己拿給包商，
    嗣又稱我陸陸續續交給甲○○共45萬元去付工程款，前後陳
    述不一，已難採信。而甲○○又否認同意整修乙○○標得法
    拍屋工程款由借款內抵扣，並稱：乙○○工程款是交給我母
    親，91年6 月14日乙○○交給我母親14萬元，由我從母親手
    上轉交這筆錢給收款人包工丙○○，91年6 月20日乙○○交
    給我母親14萬元，也是由我轉交這筆錢給丙○○，91年10月
    12日在我母親家，乙○○交給我母親15萬7 千元，包工梁春
    雄親自來我母親家來拿這筆錢，其他工程款例如油漆工、裝
    潢，都是由乙○○直接交付工程款，我沒有同意乙○○要支
    付工程款，也就是說系爭房屋整修我並沒有同意要出錢等語
    ，經核與證人鄂元靜證稱：「乙○○只有拿43萬7 千元的工
    程款給我，而且是乙○○的房屋，所以工程款是乙○○自己
    要負擔、支付的，並不是給甲○○支付工程款，甲○○從來
    都沒有同意要負擔工程款。」等語相符（本院卷第60頁），
    另參以證人丁○○證稱：「（你所作的工程款項是誰給付？
    ）答：房屋油漆、屋頂防水ＰＵ工程款，當時甲○○、乙○
    ○他們2 人都一起來，錢是乙○○交給我的。」等語（本院
    卷第52頁），顯見法拍屋工程款並非由甲○○支付，此外，
    乙○○又不能舉證證明甲○○有同意整修乙○○標得法拍屋
    工程款由借款內抵扣之事實。是乙○○主張甲○○有同意整
    修乙○○標得法拍屋工程款由借款內抵扣云云，並不足採。
  2.另乙○○並未能證明已與甲○○就系爭房屋訂有租賃契約，
    則乙○○主張甲○○應依租賃關係支付租金相互抵銷找補差
    額云云，亦無可採。
  (五)綜上，乙○○向甲○○共借款145 萬元，而乙○○已清償甲
    ○○50萬元，乙○○又不能舉證證明甲○○有同意整修乙○
    ○標得法拍屋工程款由借款內抵扣，是乙○○自得向甲○○
    請求返還欠款95萬元。
五、綜上所述，甲○○請求乙○○給付95萬元，及自94年1 月12
    日起至清償日止，按週年利率5%計算之利息，為有理由，應
    予准許。原審僅判命乙○○應給付甲○○90萬元及其利息，
    是乙○○應再給付甲○○5 萬元及其利息，甲○○上訴指摘
    原判決此部分不當，求予廢棄，為有理由，爰由本院予以廢
    棄，改判如主文第2 項所示。至乙○○上訴指摘原判決命其
    給付甲○○超過45萬元及利息部分為不當，求予廢棄改判，
    為無理由，應予駁回。
六、據上論結，本件甲○○之上訴為有理由；乙○○之上訴為無
    理由，依民事訴訟法第450 條、第449 條第1 項、第78 條
    ，判決如主文。
中　　華　　民　　國　　94　　年　　7 　　月　　13　　日
                               民事第五庭
                                   審判長法官　　蔡明宛
                                   法      官    黃科瑜
                                   法      官    曾錦昌
以上正本證明與原本無異。
本件不得上訴。
中　　華　　民　　國　　94　　年　　7 　　月　　13　　日
　　　　　　　　　　　　　　　　　　書　記　官　　王婉蓉
